臺灣高雄地方法院民事判決　　　　　　　99年度簡上字第59號
上　訴　人　吳曾金秀
訴訟代理人　黃振銘律師
複　代理人　李耿誠律師
被　上訴人　蘇煌仁
訴訟代理人　康進益律師
上列當事人間確認本票債權不存在等事件，上訴人對於民國98年
6 月11日本院96年度鳳簡字第2326號簡易程序第一審判決提起上
訴，本院於民國100 年8 月4 日言詞辯論終結，判決如下
    主      文
原判決廢棄。
確認被上訴人執有上訴人所簽發，如附表所示貳張本票之票據債
權均不存在。
第一、二審訴訟費用由被上訴人負擔。
    事實及理由
一、按確認法律關係之訴，非原告有即受確認判決之法律上利益
    者，不得提起之，民事訴訟法第247 條第1 項本文定有明文
    。所謂即受確認判決之法律上利益，須因法律關係之存否不
    明確，致原告在私法上之地位有受侵害之危險，而此項危險
    得以對於被告之確認判決除去之者，始為存在，有最高法院
    27年上字第316 號判例要旨足資參照。本件上訴人主張系爭
    本票債權不存在，惟被上訴人否認之，是以系爭本票債權存
    否既屬不明，且被上訴人已持系爭本票向本院聲請裁定准予
    強制執行，經本院以96年度票字第22038 號裁定准許強制執
    行，足認系爭本票債權存否之不明確狀態，已致上訴人在私
    法之地位有受侵害之危險，而此項危險得以確認判決除去之
    ，上訴人自有即受確認判決之法律上利益，其提起確認之訴
    ，核無不合，應予准許，合先敘明。
二、上訴人主張：伊與被上訴人並不相識，被上訴人於民國96年
    11月16日忽至伊家中表示：伊子即訴外人吳良傑向其標得會
    款後拒不付款且逃逸無蹤，且吳良傑曾以伊女即訴外人吳良
    華名義標會，積欠新臺幣（下同）40萬元，伊因對方揚言對
    吳良華不利，為免其與家人受到拖累，始勉強同意代償吳良
    華名義之會款，每月給付1 萬元，分40期還清。嗣被上訴人
    於96年11月19日要求伊簽發本票作為上開40萬元債務之擔保
    ，伊遂簽發40張金額各為1 萬元之本票予被上訴人，並於全
    部簽發完畢後，在本票上依序編號。嗣被上訴人竟持如附表
    所示面額各為150 萬元之本票2 紙聲請本院強制執行。惟附
    表所示2 張面額150 萬元本票上之簽名固為伊所親簽，然伊
    僅同意簽發面額1 萬元之本票，簽發本票當時，伊僅在本票
    上簽名蓋章，其餘發票日及面額1 萬元部分均由被上訴人等
    在場之人代填，伊並未計算簽發幾張本票，僅於全部簽發後
    編列1 至40號；被上訴人於伊簽發過程，擅自拿取其中2 張
    已簽名之本票，自行填載金額及發票日期，故該2 張本票上
    並無數字編號，筆跡亦與其他40張本票不同，應屬偽造，本
    票債務自不存在。為此提起本訴，並聲明：確認被上訴人所
    持有上訴人簽發之如附表所示2張本票之票據債權不存在。
三、被上訴人則以：上訴人之子女吳良傑、吳良華積欠伊會款各
    3,075,000 元、40萬元（吳良傑以吳良華名義參加互助會）
    ，於96年11月19日由上訴人簽發面額150 萬元之系爭本票2
    紙，及面額1 萬元之本票40紙。上訴人簽發之42張本票，係
    全部簽寫完畢後方一併交由上訴人蓋印章及按捺指紋，伊並
    無藉機偷取系爭2 張本票。況96年11月16日伊與上訴人除討
    論吳良傑以吳良華名義參加互助會欠款40萬元外，亦討論到
    吳良傑積欠會款3,075,000 元之事；96年11月19日兩造並約
    定將吳良傑之配偶何梅英所有坐落高雄縣仁武鄉○○段19之
    16 號 土地及其上門牌仁武鄉○○街113 號房屋（下稱系爭
    房地），過戶予伊，用以擔保吳良傑部分之欠款，因無法確
    定能否順利過戶成功，所以才簽立系爭2 紙本票，並約定若
    順利過戶則返還本票，惟並未完成過戶等語，資為抗辯。並
    聲明：上訴人之訴駁回。
四、原審經審理結果，駁回上訴人之請求。上訴人提起上訴，並
    於本院聲明：（一）原判決廢棄；（二）確認如附表所示之
    2 張本票債權不存在。被上訴人則聲明：上訴駁回。
五、本件之爭點：
    如附表所示之2 張本票，其票據原因關係是否存在？即上訴
    人是否基於承擔吳良傑之3,075,000 元債務之意思，而簽發
    系爭2 紙本票？
六、本院之判斷：
（一）按票據固為無因證券，票據債務人不得以自己與發票人或
      執票人前手間所存在之抗辯事由，對抗執票人。然發票人
      非不得以自己與執票人間所存之抗辯事由對抗執票人，此
      觀票據法第13條本文之反面解釋自明；如發票人一旦提出
      其基礎原因關係不存在之對人抗辯，執票人自應就該基礎
      原因關係存在之積極事實，負舉證責任（最高法院81年度
      台上字第879 號、87年度台上字第1601號判決意旨參照）
      。本件被上訴人持附表所示2 張本票聲請本票強制執行，
      惟上訴人否認有簽發系爭2 張本票，亦否認有向被上訴人
      表示承擔吳良傑積欠之3,075,000 元會款債務之原因關係
      。按之上開說明，應由執票人即被上訴人就上訴人確曾表
      示承擔吳良傑債務及有授權簽發該2 紙面額150 萬元本票
      之事實，負舉證之責。茲就此部分為審酌判斷。
（二）被上訴人主張：96年11月16日上訴人已同意承擔吳良傑積
      欠之3,075,000 元會款債務，兩造並協議上訴人償還300
      萬元即可，及約定將系爭房地過戶予伊，用以擔保上開欠
      款，因無法確定能否順利過戶，上訴人遂簽發2 張面額各
      為150 萬元之本票予伊，約定過戶後即返還系爭本票，惟
      系爭房地並未過戶，故伊自得持系爭本票向上訴人請求30
      0 萬元云云。然查，吳良華固於96年11月21日填具切結書
      ，表示欲將系爭房地所有權過戶予被上訴人，及事後雙方
      同意以林育群名義設定抵押權擔保，已填妥土地設定抵押
      權登記申請書並檢具相關文件，然因系爭房地業遭南山人
      壽保險股份有限公司查封等原因而無法辦理過戶，有切結
      書影本1 紙、系爭房地登記申請書、抵押權設定契約書等
      件在卷可稽（見本院卷第46至51頁）。惟觀諸系爭切結書
      內容，吳良傑配偶何梅英同意授權辦理系爭房地過戶予被
      上訴人，並於過戶後，由被上訴人代償何梅英對訴外人洪
      靜怡之借款30萬元，且約定如系爭房地無法順利過戶，被
      上訴人即需將系爭房地之所有權狀返還持有人洪靜怡，並
      未約定如無法過戶，上訴人即需承擔吳良傑之300 萬元債
      務，亦無約定為擔保過戶，由上訴人簽發2 張金額150 萬
      元之本票擔保，而上訴人亦陳稱：當時沒有預期房子無法
      過戶，故未提及不能過戶時如何處理等語（見本院卷第24
      3 頁），核難認上訴人曾為承擔吳良傑債務之意思表示，
      是被上訴人固主張：系爭2 張本票乃上訴人為擔保系爭房
      地順利過戶所簽發，無法過戶時固然需返還系爭房地之所
      有權狀，然伊仍得持系爭2 張本票主張票據權利等語，惟
      兩造既為直接前後手，上訴人已然否認曾授權簽發系爭面
      額150 萬元本票及承擔吳良傑債務，被上訴人如未能舉證
      此原因關係存在，即難以持票人之身分，向上訴人主張系
      爭2 張本票之債權。
（三）據證人即被上訴人配偶蕭美蕙就96年11月16日兩造商談債
      務處理事宜之過程，陳稱：當時有談到吳良華之40萬元，
      吳良傑3,075,000 元部分，是我打電話給董月琴（按：另
      一會首）後，才確定這個金額；上訴人說40萬元部分分40
      個月還，3,075,000 元部分，上訴人說要以他兒子（即吳
      良傑）的房子過戶給我們當作擔保等語（見本院卷第203
      頁），並未提及如無法過戶，要由上訴人承擔債務，或簽
      發若干金額之本票擔保。而被上訴人嗣後持系爭房地所有
      權狀，係向地政機關申辦普通抵押權設定登記，債權額20
      0 萬元（見本院卷第47至52頁），亦不足認已確定吳良傑
      積欠之金額達300 餘萬元。復參以被上訴人主張：系爭2
      紙本票係於發票日、金額等全部記載完後，才交上訴人簽
      名用印，上訴人應知票面金額150 萬元等語，惟觀諸系爭
      2 紙本票之記載（見原審卷第10頁），上訴人地址欄之記
      載，因其上已有上訴人之印文或指印，乃避開該印文或指
      印而為書寫，顯然係先簽名用印後始加以填載，核與上訴
      人主張之簽發情節相符，而與被上訴人抗辯之情不符，足
      認上訴人稱：被上訴人趁機取走其中2 張本票，再填載金
      額等事項，尚非無可能等情。應認被上訴人就上訴人已認
      知吳良傑債務達3,075,000 元，及表明承擔該債務之意思
      等事實，尚屬無法證明。
（四）被上訴人另就吳良傑債務總額之計算，固舉證人即會首簡
      月琴等人之證詞為憑，惟各該證人之證詞至多僅足證明吳
      良傑曾跟會、倒會或冒標等情事，尚難確切證明積欠之金
      額及上訴人有為債務承擔，並基於承擔債務之意而簽發系
      爭2紙本票。
（五）證人張宗勤證稱96年11月19日當場在系爭本票上書寫150
      萬元之面額等語，惟上訴人否認其在場，且就張宗勤證述
      在現場接獲電話後，搭乘計程車送魚給客戶，花費之車資
      約300 元，與魚之售價300 元，已顯不相當，況其與被上
      訴人有相當之情誼，證詞已不免偏頗，而不足據為有利被
      上訴人之認定。
七、綜上所述，上訴人請求確認被上訴人就系爭2 張各150 萬元
    本票之債權不存在，為有理由，應予准許。原審為被上訴人
    勝訴之判決，洵有未恰，上訴意旨求予廢棄改判，為有理由
    ，爰由本院將原判決廢棄，改判如主文第二項所示。又本件
    事證已臻明確，兩造其餘攻擊防禦方法或舉證，經審酌後，
    認與判決結果不生影響，爰不逐一論列，併此敘明。
八、據上論結，本件上訴為有理由，依民事訴訟法第436 條之1
    第3 項、第450 條、第78條，判決如主文。
中    華    民    國   100    年    8     月    18    日
                  民事第一庭  審判長法  官  謝肅珍
                                    法  官  陳宛榆
                                    法  官  林岳葳
以上正本係照原本作成。
本判決不得上訴。
中    華    民    國   100    年    8     月    18    日
                                    書記官  黃獻立
┌───────────────────────────┐
│附表：                              99年度簡上字第59號│
├──┬────┬────┬───────┬──────┤
│編號│票據號碼│ 發票人 │面額（新臺幣）│發 票 日 期 │
├──┼────┼────┼───────┼──────┤
│001 │452477  │吳曾金秀│150萬元       │96年11月19日│
├──┼────┼────┼───────┼──────┤
│002 │452478  │吳曾金秀│150萬元       │96年11月19日│
└──┴────┴────┴───────┴──────┘